【裁判字號】    94,訴,1034
【裁判日期】    950908
【裁判案由】    確派下權存在
【裁判全文】
臺灣士林地方法院民事判決              94年度訴字第1034號
原      告  甲○○○
訴訟代理人  鐘耀盛律師
被      告  闕阿順即祭祀公業闕天界管理人
            闕義助即祭祀公業闕天界管理人
兼上2人共同
特別代理人  乙○○
訴訟代理人  林吉雄律師
上列當事人間請求確認派下權事件，本院於民國95年8月23日言
詞辯論終結，判決如下：
    主      文
原告之訴駁回。
訴訟費用由原告負擔。
    事實及理由
一、原告主張：原告係祭祀公業闕天界派下闕傳明之繼承人之1
    ，惟台北市南港區公所民政課（下稱南港區公所）於民國94
    年6 月24日公告之祭祀公業闕天界繼承變動部分派下員名冊
    ，未將原告列入，僅列入闕傳明其他繼承人闕百行、闕百豐
    、闕百川3 人，原告乃於94年7 月22日提出異議，被告則於
    同年月30日以申復書聲明，依祭祀公業闕天界之派下繼承慣
    例規定，原告無派下權。惟依本院79年度訴字第1529號、台
    灣高等法院81重上家字第100 號、最高法院85年臺上字第27
    30號、台灣高等法院86年重家上更(一)字第4 號、最高法院88
    台上字第42號及台灣高等法院88年重家上更(二)字第1 號確定
    判決，已推翻上述繼承慣例，而將女子、女婿均列為派下員
    ，原告既為闕傳明之繼承人，循例亦應有派下權存在。而被
    告否認原告有派下權，原告自有即受確認判決之法律上利益
    ，爰依法提起本訴。並聲明求：確認原告對祭祀公業闕天界
    有派下權存在。
二、被告則以：依祭祀公業闕天界派下繼承慣例，僅闕傳明之子
    為派下員，原告並無派下權，原告所引用上開確定判決係個
    案，在派下繼承慣例未經派下員大會變更決議前，被告仍應
    依繼承慣例辦理等語，資為抗辯。並聲明：原告之訴駁回。
三、按「確認法律關係之訴，非原告有即受確認判決之法律上利
    益者，不得提起之；確認證書真偽或為法律關係基礎事實存
    否之訴，亦同。」民事訴訟法第247 條第1 項定有明文。而
    法律關係之存否不明確，致原告在私法上之地位有受侵害之
    危險，而此危險得以對於被告之確認判決除去之者，則原告
    有即受確認判決之法律上利益，得依前開規定提起確認之訴
    （最高法院52年台上字第1922號判例參照）。查，本件原告
    主張其對於祭祀公業闕天界有派下權存在，惟南港區公公告
    之繼承變動部分派下員名冊，未列入原告，原告依法提出異
    議，而被告仍否認原告有派下權等情，有原告所提出異議書
    及祭祀公業闕天界派下員名冊影本存卷可憑，是就原告派下
    權之存否，於兩造間即有爭執，原告私法上地位自有受侵害
    之危險，且此危險得依對於被告之確認訴訟予以除去，準此
    ，原告提起本訴即有即受確認判決之法律上利益存在，合於
    前揭規定，應予准許，合先敘明。
四、本件不爭執之事實：
  (一)原告之配偶闕傳明為祭祀公業闕天界之派下。而闕傳明已於
    91年5 月20日死亡，繼承人為原告及2 人所生之子闕百豐、
    闕百川、闕百行。闕傳明死亡後，依祭祀公業闕天界派下繼
    承慣例，其子闕百豐、闕百川及闕百行3 人已經列入成為派
    下等事實，有原告所提出之戶籍謄本、異議書及被告所提出
    祭祀公業闕天界派下員名冊影本等在卷可憑，且為兩造所不
    爭執，堪以認定。。
  (二)祭祀公業闕天界有下列派下繼承慣例：「本公業派下權之繼
    承以左列各款條件限於闕姓為準，後代子孫不得異議。1.父
    在：父為派下。2.父亡：男子皆得為派下，女子不得為派下
    。3.夫亡：無男子者寡婦得為派下。4.女子招婿所生之男子
    繼承其祖父之宗脈者為得派下。5.未成年之派下由其法定代
    理人行使派下權。」存在之事實，有被告所提台北市政府民
    政局66年4 月21日北市民三字第3155號公告影本在卷可稽，
    且經本院調閱本院79年度訴字第1529號（含台灣高等法院88
    年重家上更(二)字第1 號等）確認派下權事件卷宗予以查明，
    並為兩造所不爭執，亦堪認定。
五、得心證之理由：
    原告主張依台灣高等法院88年重家上更(二)字第1號判決，已
    推翻祭祀公業闕天界有關女子無派下權之繼承慣例，原告既
    為闕傳明之繼承人，應有派下權存在等語，被告則以前詞置
    辯，經核：
  (一)按，民事，法律所未規定者，依習慣；無習慣者，依法理，
    民法第1 條定有明文。有關祭祀公業及其派下權，在我現行
    民法並無規定，自應依民法第1條規定依習慣審理（最高法
    院84年度台上字第442號判決參）。又按，祭祀公業係屬派
    下全體公同共有祀產之總稱，原則上，祭祀公業之設立人及
    其繼承人全部，均得為派下，但得依各公業之規約或習慣，
    而限制之（參台灣民事習慣調查報告93年7 月六版第783 頁
    ）。是祭祀公業若有取得派下權之規約或習慣者，應優先適
    用（最高法院88臺上3516號判決參考）。而有關女子得否成
    為祭祀公業派下員之民事習慣，台灣民事習慣調查報告載稱
    ：祭祀公業設立人及其子孫均稱之為派下，原則上以男系之
    子孫始有派下權，女子除因其家無男子（兄弟）可繼承派下
    權，而招贅者外，不得取得派下權（參見台灣民事習慣調查
    報告同上版第754 、783 、821 頁）。可知依一般習慣，祭
    祀公業之繼承，係以男系子孫，或奉祀本家祖先之女子及從
    母姓之子孫為限，而奉祀本家祖先之女子及從母姓之子孫得
    繼承者，亦以家無男子（兄弟）即無男系子孫可繼承派下權
    為前提。本件祭祀公業闕天界，有上開派下繼承慣例，為兩
    造所不爭執，揆諸其內容，亦與前述一般台灣民事習慣主要
    原則相吻合。而祭祀公業闕天界既已有明確之繼承慣例，參
    諸前揭說明，有關其派下權之得、喪，自應適用前述繼承慣
    例。
  (二)依祭祀公業闕天界繼承慣例第2項、第3項之內容：「父亡：
    男子皆得為派下，女子不得為派下。」、「夫亡：無男子者
    寡婦得為派下。」，可知於派下死亡之情形，有男子者，應
    由男子繼承而為派下，須於無男子之情形，始由寡婦、即未
    再婚之配偶繼承而為派下，自無配偶與男子共同成為派下之
    可能。本件原告之配偶闕傳明死亡後，其2 人所生之子闕百
    豐、闕百川及闕百行3 人，已經列入成為祭祀公業闕天界之
    派下，為兩造所不爭執，則以闕傳明之情形，顯然不合前述
    繼承慣例第3 項「無男子」之要件，原告自無由據以成為派
    下員。
  (三)至於原告主張依台灣高等法院88年重家上更(二)字第1號判決
    ，已推翻祭祀公業闕天界有關女子無派下權之繼承慣例乙節
    ，經本院調閱上開事件全卷，並細繹判決全文內容，可知該
    判決亦係認定祭祀公業闕天界有前述繼承慣例存在，且派下
    權之有無應依該繼承慣例予以認定（參見該判決第14至18頁
    ），並未否定該繼承慣例，更非一概認定女子均有派下權，
    而須合於上開繼承慣例之要件時，始有派下權，原告此部分
    主張顯屬誤解，自不足採。
六、綜上所述，原告之配偶闕傳明死亡後，其子闕百豐、闕百川
    、闕百行3 人已經列入成為祭祀公業闕天界之派下員，依祭
    祀公業闕天界派下繼承慣例，原告不得為派下，其自無派下
    權，從而，原告請求確認其對於祭祀公業闕天界有派下權存
    在，為無理由，應予駁回。
七、本件事證已臻明確，兩造其餘主張、陳述及所提證據，經審
    酌與判決結果不生影響，毋庸再予論述，併此敘明。
八、據上論結，本件原告之訴為無理由，依民事訴訟法第78條，
    判決如主文。
中    華    民    國    95    年    9     月    8     日
                  民事第二庭  法  官  施月燿
以上正本證明與原本無異。
如對本判決上訴須於判決送達後20日內向本院提出上訴狀。
中    華    民    國    95    年    9     月    13    日
                              書記官  韓金發

司法院資訊處製作；財團法人民間司法改革基金會備份。
